【裁判字號】    91,訴,1945
【裁判日期】    920731
【裁判案由】    建築法
【裁判全文】
臺北高等行政法院判決                            九十一年度訴字第一九四五號
                              .
    原      告  中邦建築物公共安全檢查有限公司
    代  表  人  甲○○
    訴訟代理人  己○○
    被      告  臺北市政府工務局
    代  表  人  陳威仁（局長）住同右
    送達代收人  乙○○
    訴訟代理人  戊○○
                丙○○
                丁○○
右當事人間因建築法事件，原告不服台北市政府中華民國九十一年四月十九日府訴字
第０九一０五八三八三００號訴願決定，提起行政訴訟。本院判決如左：
    主  文
訴願決定及原處分均撤銷。
訴訟費用由被告負擔。
    事  實
一、事實概要：原告係經內政部認可之建築物公共安全檢查專業機構，受比佛利花園
    廣場大廈管理委員會委託辦理領有被告核發之七十九使字第００二三號使用執照
    ，即門牌號碼為台北市信義區○○○路五四七號、五四九號地下三樓至地上十五
    樓之建築物（比佛利花園廣場大廈，下稱系爭建築物），民國（下同）八十八年
    度建築物公共安全檢查簽證，其於申報書中提具綜合意見為：「與原核准圖說不
    符，但符合本表所列現行建築技術規則規定，請准予備查」，經被告審核後，以
    八十八年十一月八日北市工建字第八八三四五五一九００號函准予報備，列管複
    查；原告又同時受台灣中小企業銀行股份有限公司永吉分公司委託辦理領有被告
    核發之七十九使字第００二三號使用執照，即門牌號碼為台北市信義區○○○路
    五四七號一、二樓建築物（即同上建築物五四七號第一、二樓），八十八年度公
    共安全檢查簽證，其於申報書中亦提具綜合意見為：「與原核准圖說不符，但符
    合本表所列現行建築技術規則規定，請准予備查」，經被告審核後，以八十八年
    十一月八日北市工建字第八八三四五六六六００號函准予報備，列管複查。嗣經
    被告依建築法第七十七條第四項規定，於九十年八月七日派員進行系爭建築物複
    檢抽查，發現有三樓、六樓等樓層內部裝修材料不符規定，二樓、七樓等樓層甲
    種防火門改造不符規定，Ｂ１安全門門弓器故障。亦即有「防火區劃防火門窗」
    、「內部裝修材料」、「安全梯」、「特別安全梯」等四項不合格，乃以九十年
    八月九日北市工建字第九０四三九００一００號函請申報人比佛利花園廣場大廈
    管理委員會限期改善；嗣經被告所屬建築管理處建築物公共安全專案小組會議決
    議，審認原告未就應檢查項目確實檢查，核有業務執行上之嚴重違失，乃以原告
    有簽證不實情事，依建築法第九十一條第四項規定，以九十年十二月十七日北市
    工建字第０九０四五０九二八００號函處原告新台幣（下同）十二萬元罰鍰。原
    告不服，提起訴願，經遭駁回，遂向本院提起本件行政訴訟。
二、兩造聲明：
  (一)原告聲明求為判決：訴願決定及原處分均撤銷。
  (二)被告聲明求為判決：駁回原告之訴。
三、兩造之爭點：
    原告是否未就系爭建築物應檢查項目為確實檢查，而有簽證不實之情事？
甲、原告主張之理由：
  一按行政訴訟法第四條第二項規定「逾越權限或濫用權力之行政處分，以違法論。
    」。依據建築法第七十七條第一項規定「建築物所有權人、使用人應維護建築物
    合法使用與其構造及設備安全。」、第三項規定「供公眾使用之建築物，應由建
    築物所有權人、使用人定期委託中央主管建築機關認可之專業機構或人員檢查簽
    證，其檢查簽證結果應向當地主管建築機關申報。非供公眾使用之建築物，經內
    政部認有必要時亦同。」、第四項規定「前項檢查簽證結果，主管建築機關得隨
    時派員或  定期會同有關機關複查。」、第五項規定「第三項之檢查簽證事項、
    檢查期間、申報方式及施行日期，由內政部定之。」及建築物公共安全檢查簽證
    及申報辦法第二條規定「本辦法所稱建築物公共安全檢查申報人，為建築物所有
    權人、使用人。前項建築物為公寓大廈者，得由其管理委員會主任委員或管理負
    責人代為申報。」、第三條規定「經中央主管建築機關認可之專業機構或人員辦
    理建築物公共安全檢查簽證項目如附表一，並應製作檢查報告書。前項專業機構
    與專業檢查人認可基準及檢查簽證項目之檢查內容，由中央主管建築機關另定之
    。」、第四條規定「建築物公共安全檢查簽證及申報期間及施行日期，如附表二
    。（註：金融機構為Ｇ類１組、一般辦公室為Ｇ類２組）」。
    建築物公共安全檢查簽證及申報辦法第四條規定「建築物公共安全檢查申報期間
    及施行日期，如附表二。」，其附表二建築物公共安全檢查申報期間及施行日期
    之備註四規定「建築物公共安全檢查申報客體以整幢為之。但同一幢建築物內供
    二類組以上用途使用且各類組分屬不同所有權者，以各類組為申報客體。」、備
    註五規定「整幢建築物申報者，以其主用途之檢查申報期間及施行日期為之；建
    築物主用途由當地主管建築機關認定之。」；查被告前未就系爭建築物之主用途
    予以認定，並通知關係人等。
  二使用執照七十九使字００二三號即原告受託辦理系爭建築物即比佛利花園廣場大
    廈之同一幢建築物內使用執照中明確至少載明有「停車場Ｃ類１組」、「一般零
    售業Ｇ類３組」、「一般事務所Ｇ類２組」、「集合住宅Ｈ類２組」等供四類組
    以上用途使用且各類組分屬不同所有權者。
  三本件大樓申報人比佛利花園廣場大廈管理委員會依法委託原告辦理建築物公共安
    全檢查簽證範圍不含台北市信義區○○○路五四七號一、二樓之金融機構（即系
    爭建築物第一、二樓）之檢查申報案。原告依據建築物公共安全檢查簽證及申報
    辦法第三條之規定製作檢查報告書，又依據建築物公共安全檢查簽證及申報辦法
    第四條規定「建築物公共安全檢查申報期間及施行日期，如附表二。」之其附表
    二建築物公共安全檢查申報期間及施行日期之備註四規定建築物公共安全檢查申
    報客體以整幢為之。但同一幢建築物內供二類組以上用途使用且各類組分屬不同
    所有權者，以各類組為申報客體。」，而因其同一幢建築物內供二類組以上用途
    使用且各類組分屬不同所有權者，故以各類組之一集合住宅類（Ｈ２類組）之建
    築物應實施檢查或為申報客體；及依據內政部規定「集合住宅Ｈ類２組」應檢查
    之「避難層出入口」、「直通樓梯」、「安全梯」、「特別安全梯」等四項逐一
    檢查，並無不符規定。
  四被告未能提具之證據以直接證明當時原告檢查簽證不實。原告受託辦理本件檢查
    時間為八十八年間，不同於被告複查時間約為二年後之九十年八月七日，因二造
    各派員檢查時差約二年之久，該期間內之建築物內部，依據經驗法則即悉，必然
    有異動或裝潢、耗損變更情形。況且，被告任以該建築物一、二樓銀行非同案辦
    理委託檢查而模稜兩可混為一談，歸咎於原告併案承擔之。故因非同一時間，且
    時差甚遠，致使現況隨時有異動之事實與可能，二造檢查結果不應直斷等同，若
    認如被告單一所見得為事實，被告應提出證據，以證明當時原告檢查不實之必要
    ，且依據民事訴訟法第二百七十七條規定「當事人主張有利於己之事實者。就
    其事實有舉證之責任。」。
  五被告承辦人員坦承使用不當的法規開此罰單，且應不可以新事由推翻之前所述，
    並適用於此罰單。
  六綜上所陳，訴願決定事實及理由矛盾繁複，依法令規定範疇及自然法則、經驗法
    則，請判決撤銷原決定、原處分，實感德便。
乙、被告主張之理由：
  一按建築法第七十七條第二項至第五項規定：「直轄市、縣（市）（局）主管建築
    機關對於建築物得隨時派員檢查其有關公共安全與公共衛生之構造與設備。﹂、
    「供公眾使用之建築物，應由建築物所有權人、使用人定期委託中央主管建築機
    關認可之專業機構或人員檢查簽證，其檢查簽證結果應向當地主管建築機關申報
    。」、「前項檢查簽證結果，主管機關得隨時派員或定期會同各有關機關複查。
    」、「第三項之檢查簽證事項、檢查期間、申報方式及施行日期，由內政部訂之
    。」第九十一條第四項規定：「專業機構或人員檢查簽證內容不實者，處新臺幣
    六萬元以上三十萬元以下罰鍰，並移送各該主管機關依法懲處。」
  二查系爭建築物領有七九使字第００二三號使用執照，核准用途為一般零售業、一
    般事務所、集合住宅等用途，委託原告即「中邦建築物公共安全檢查有限公司」
    辦理八十八年度建築物公共安全檢查簽證，經被告書面審核後以八十八年十一月
    八日北市工建字第八八三四五五一九○○、八八三四五六六六○○號函通知「准
    予報備，列管複查」。後經被告於九十年八月七日派員實施高層建築物公共安全
    檢查，檢查結果不符規定，計有「防火區劃防火門窗」、「內部裝修材料」、「
    安全梯」、「特別安全梯」等四項不合格情形如檢查紀錄表所載，核認與上開申
    報書中之檢查簽證結果不一致，遂以九十年八月九日北市工建字第九○四三九○
    ○一○○號函通知原告於同年八月三十一日前提具陳述書書面說明（誤繕為九十
    年五月三十一日），原告依限於同年八月二十七日提出陳述書說明，後由被告於
    九十年十一月八日開會審議，審議結果認為檢查人未就應檢查項目詳實檢討，確
    有業務執行上過失，且情節嚴重，依建築法第九十一條第四項暨被告處理違反建
    築法規定統一裁罰基準規定，以九十年十二月十七日北市工建字第○九○四五○
    九二八○○號函處檢查機構即原告十二萬元罰鍰。
  三按「建築物公共安全檢查簽證及申報辦法」之規定，系爭建築物用途略分為一般
    零售業、一般事務所、集合住宅等，分屬「辦公、服務類」第二、三組（Ｇ─２
    、Ｇ─３）、住宿類第二組（Ｈ─２），實屬一複合式建築物，又該規定備註明
    定「建築物公共安全檢查申報客體以整幢為之。但同一幢建築物供二類組以上用
    途使用且各類組分屬不同所有權者，以各類組為申報客體。」又內政部八十八年
    四月十四日內營字第八八七二六一號函示，十五層以上集合住宅類（Ｈ─２）建
    築物應實施檢查項目，簡化為『避難層出入口』、『直通樓梯』、『安全梯』、
    『特別安全梯』等四項，私有專用部分得免檢查。惟上開規定僅適用於集合住宅
    建築物，其他類組場所之檢查檢查項目仍應依照「建築物公共安全檢查簽證及申
    報辦法」表列十七項目進行檢查．．．，查系爭建築物前經被告書面形式審查以
    八十八年十一月八日北市工建字第八八三四五五一九○○、八八三四五六六六○
    ○號函通知「准予報備，列管複查」，惟系爭建築物為地下三層至地上十五層計
    十八層，面積共一○八○○‧二五平方公尺，被告於九十年八月七日實施高層建
    築物公共安全檢查，發現系爭建築物不合規定情事計有：(一)部分樓層內部裝修材
    料不符規定(二)部分樓層甲種防火門改造不符規定(三)部分樓層樓梯間堆積雜物(四)地
    下一層安全門門弓器故障。
  四被告再據九十年八月七日檢查現況（詳紀錄表）與申報書內容暨建築技術規則等
    規定核認有簽證不實之情事，諸如：系爭建築物使用執照核准為一般零售業、一
    般事務所、集合住宅，而「集合住宅」用途部分，以『避難層出入口』、『直通
    樓梯』、『安全梯』、『特別安全梯』等四項為檢查簽證，同時申報書後附樓層
    平面簡圖部分記載為「不同組類別另行申報」；復查同址一、二樓供臺灣中小企
    業銀行永吉分行使用部分亦同時委託原告檢查簽證申報獲准報備，顯見系爭建築
    物「比佛利花園廣場大廈」由原告辦理該建築物之公共安全檢查簽證申報，非僅
    以部分用途為「集合住宅」者為申報客體。被告曾電詢管理委員會瞭解本案委託
    情形，據管理委員會稱因一、二樓為營業場所，業主不同故而分別申報分別付費
    ，復經被告審酌管理委員會所述，本案僅為委託主體即委託人不同而已；縱集合
    住宅之申報僅特定檢查項目四項而言，其中「安全梯」、「特別安全梯」二項被
    告之檢查結果與簽證申報結果即有不一致，即「防火門改造不符規定」、「地下
    一層門弓器故障」亦即顯有不符規定之處。被告並未否認原告上開分別簽證申報
    檢查項目有不符情形，而係針對檢查項目之內容與被告檢查結果實質內容有異遂
    作成上開處分，原告卻執上開內政部八十八年四月十四日函示內容片面斷章取義
    ，主張其餘用途別樓層部份已另行申報，欲掩飾其簽證不實之責任並規避應覈實
    履行受委託執行檢查之義務。原告指摘集合住宅部分四項檢查項目實係欲阻卻其
    簽證不實之責。
  五原告八十八年九月二十日至同年月二十五日系爭建築物檢查防火避難設施，分別
    就簽註檢查結果：
  (一)地上一、二樓「臺灣中小企業銀行永吉分公司」：
  1.防火區劃：合格。
  2.非防火區劃：合格。
  3.內部裝修材料：材料不符，提改善計畫。
  4.避難層出入口：合格。
  5.避難層以外出入口：合格。
  6.走廊（室內通路）：合格。
  7.直通樓梯：合格。
  8.安全梯：合格。
  10.屋頂避難平台：合格。
    並附有專業檢查人之「切結書」：室內裝修材料符合現行建築技術規則建築設計
    施工篇第八十六、八十八條之規定。此復與前述「提改善計畫」矛盾。
  (二)地下三樓至地上十五樓：
  4.避難層出入口：合格。
  7.直通樓梯：合格。
  8.安全梯：（無數量不符、無拆除或損壞、無封閉或阻塞、無寬度或材料不符）合
            格。
  9.特別安全梯：（無數量不符、無拆除或損壞、無封閉或阻塞、無寬度或材料不符
                ）合格。
    並附有專業檢查人明之「切結書」：室內裝修材料符合現行建築技術規則建築設
    計施工篇第八十八條之規定。此復與前「特別安全梯無材料不符」矛盾。
  六
  (一)按建築技術規則相關規定：
  1.第七十六條規定：防火門窗之構造應依左列規定：一、甲種防火門窗．．．：二
    、乙種防火門．．．七、設於避難通道或避難出入口經常保持關閉狀態之防火門
    （安全門），免用鑰匙即可開啟，且設有自動關閉裝置者，除供住宅使用外，防
    火門應向避難方向開啟。八、平時開放式之防火門，應利用保險絲或其他方法控
    制，使能在火警發生溫度急刻上升時自動關閉。並應附設第七款規定之防火門。
  2.第九十六條規定：左列建築依規定應設置之直通樓梯，至少應有二座以上，構造
    應改為室內或室外之安全梯或特別安全梯．．．一、通達六層以上十四層以下或
    通達地下二層之各樓層，應設安全梯；通達十五層以上或地下三層以下之各樓層
    ，應設置特別安全梯。．．．。
  3.第九十七條規定．．．三、特別安全梯之構造：（一）自室內至安全梯，應經由
    陽台或本編規定之排煙室，始得進入；樓梯間及排煙室之四週牆壁應為防火構造
    ，其天花板及牆面之裝修，應為不燃材料。．．．（三）自室內通陽台或進入排
    煙室之出入口，應裝設甲種防火門，自陽台或排煙室住入樓梯間之出入口，應裝
    設甲種或乙種防火門。
  (二)揆諸上開規定，地下三層至地上十五層之建築物應設置特別安全梯，因特別安全
    梯並附有排煙室且為達排風、排煙效用，其樓梯間及排煙至之四週牆壁應為防火
    構造，天花板及牆面之裝修亦應為不燃材料，自室內通陽台或進入排煙室出入口
    應裝設防火門，亦即環繞於特別安全梯之排煙室各使用單元出入口之門扇應為甲
    種防火門，該防火門亦得謂為構成排煙室之一部分，如此始構成一個獨立完整的
    防火區劃，以資確保排煙室之功能。又防火門自因其材質而有防火時效，譬如甲
    種為一小時，乙種為半小時，平常防火門（安全門）亦應設有自動關閉器，使其
    保持常閉狀態，使排煙室保持獨立完整之防火區劃，避免火災發生時，火苗竄升
    ，濃造成煙囪效應，而一發不可收拾。
  (三)因當年汐止東科大火，使本市超高大樓公共安全益顯勘慮，為謀公益消弭民慮，
    被告即於大火後依職權排定檢查時程主動查察，積極投入超高建築物的公共安全
    檢查，以資喚醒住民之居安思危意識。
  七查被告派員九十年八月七日檢查系爭建築物防火避難設施時，經管理委員會魏宏
    仁陪同受檢：
  (一)除地上一樓大廳外，地上一、二樓為「臺灣中小企業銀行永吉分公司」，其餘樓
    層有部分供辦公室使用，部分供住宅使用，地下一樓由證券商「新寶」使用，亦
    即該大樓為住宅、辦公室等混合使用型態，遂於是日檢查紀錄表載明Ｈ－２住宿
    類、辦公室Ｇ－２，除勾註１防火區劃２內部裝修材料３特別安全梯等三項不合
    格，並紀錄不合格之詳細內容：
  1.甲種防火門改造致不符規定：15F-2、14F、11F-1、8F-2、8F-3、8F、7F、5F-3
    、3F-5、3F-6、2F（台灣中小企銀）、B3、B2。
  2.內部裝修材料不符規定：15F-2、15F-1、14F、11F-1、8F-2、6F、5F-3、3F-5。
  3.樓梯間堆積雜物：13F、11F-2、11F-3、6F-2、6F-3、5F、4F、2F、B1（新寶）
    。
  4.安全門門弓器故障：B1通一樓（新寶）。
  (二)復按「建築物公共安全檢查簽證及申報辦法」備註欄四、規定「建築物公共安全
    檢查申報客體以整幢為之。但同一幢建築物內供二類組以上用途使用且各類組分
    層不同所有權者，以各類組為申報客體。」查，雖然「臺灣中小企業銀行永吉分
    公司」與「比佛利大廈」因使用類組不同而分別申報，惟查地下三樓至地上十五
    樓部分，則均以住宅辦理申報，餘檢查紀錄表所述２之樓層戶數供辦公室使用則
    未分別辦理申報，另於「比佛利大廈」各樓層圖面亦未標示另案申報，是以原告
    係將除「臺灣中小企業銀行永吉分公司」以外部分均以住宅檢查簽證甚明。此亦
    經被告所為行政處分書九十年十二月十七日北市工建字第九０四五０九二八００
    號函說明欄三、予以指明。
  (三)前述(一)1.乃檢查結果發現所載門牌住戶包括住宅、辦公室已將使用單元之出入口
    防火門擅自改造成鏤花玻璃門或鋼鐵鏤空鑲嵌玻璃門，復查建築技術規則建築設
    計施工編第一條二三、二四、二五、二六規定有「耐火材料」、「不燃材料」、
    「耐燃材料」、「防火時效」，緣上述之玻璃材質其性質雖為不燃材料料，但其
    所具之防火時效如何？因與甲種防火門之材質不一，應難達排風、排煙、防火時
    效、防火區劃之目的，此復與檢查簽證結果之「特別安全梯無材料不符」不一。
  (四)前述(一)2.因發現所載門牌當時係供辦公室使用，進入其室內時發現室內之裝修材
    料不符建築技術規則八十八條規定，當時亦以口頭告知方式請業者自行依規定改
    善。
  八另原告製作之檢（複）查報告書中紀錄簡圖，亦未按系爭建築物原核准圖樣及現
    況詳實繪製說明。至前述（一）３堆置雜物部分，有供住戶使用之非不燃材料之
    鞋櫃、置物櫃等因無從查核堆置時間較具爭議，惟因甚礙公共安全且較易改善，
    故即請住戶及管理委員會迅為改善，又４門弓器故障亦應有因檢查後之自然或人
    為損壞所致，是以被告未以堆置雜物、門弓器故障予以論斷被告簽證不實。
  九至原告主張被告複查時間距離其檢查簽證時間逾七百餘日，住戶可隨心隨時變更
    乙節，查被告為建築法規規定之建築主管機關，依法定職權執行建築物公共安全
    檢查，亦以建築法暨建築技術規則等相關規定為依歸，參照原告簽證資料比對系
    爭建築物於九十年八月七日檢查紀錄甚明，且於九十年十二月十七日北市工建字
    第○九○四五○九二八○○號函說明二明確指出樓層位置暨不合格項目暨具體情
    形，至檢查時間距離檢查簽證時間太長部分，查被告八十八年十一月八日北市工
    建字第八八三四五五一九○○、八八三四五六六六○○號函通知即明示「准予報
    備，列管複查」並無載明列管複查之時限，被告依法定職權實施檢查，況受檢時
    間比對最近一次檢查簽證紀錄亦在九十年完成申報期限前，系爭建築物前檢查簽
    證申報結果自應受檢查之拘束，並無不當，縱住戶於部分樓層樓梯間堆積雜物係
    於檢查簽證申報後所違者，惟防火門改造、門弓器故障等，原告並未提出確切證
    據證明為住戶於其檢查簽證後擅自更改，故訴訟理由不足採據。再按被告所屬建
    築管理處公共安全專案小組九十年十一月八日會議中對本案簽證不實情節審查決
    定，應屬簽證不實事證明確，故決議仍應依建築法第九十一條第四項暨「臺北市
    政府工務局處理違反建築法事件統一裁罰基準」規定核處，始於九十年十二月十
    七日以北市工建字第○九○四五○九二八○○號函處原告十二萬元罰鍰，並無違
    誤。
  十有關原告主張其檢查時間為八十八年九月二十日至同年月二十五日，與被告複查
    日期九十年八月七日相距甚久乙節，查依建築法第七十七條第四項規定：「前項
    檢查簽證結果，主管建築機關得隨時派員或定期會同各有關機關複查。」並未限
    制主管建築機關複查期限，且被告係按之檢查結果與最近一次之檢查簽證進行比
    對發現原告未覈實按實際使用情形之類組，如住宅、辦公室予以檢查簽證，縱原
    告未受辦公室部分之委託亦應於製作之檢（複）查報告書中紀錄簡圖說上標示並
    載明「不同類組另案申報」、「不同類組未受委託」等文字以資區別，畢竟「住
    宿類第二組」（Ｈ－２）與「辦公服務類第二組」（Ｇ－２）檢查簽證項目不一
    ，是以原告不得將系爭建築物均以「住宿類第二組」（Ｈ－２）之檢查簽證項目
    予以檢查，而未作適當之文字說明，被告審認原告有「台北市建築物公共安全檢
    查簽證及申報案件簽證不實認定與懲處作業要點」四、（一）規定「未依規定之
    檢查簽證項目執行檢查，．．．情節嚴重者。」（二）規定：「未依申報場所實
    際使用現況或範圍檢查，且未於檢查報告書內『專業檢查人綜合意見及簽證欄』
    附註具體說明者」之簽證不實具體情形，而依建築法第九十一條第四項規定暨「
    台北市政府工務局處理違反建築法事件統一裁罰基準」第二十五項規定予以裁罰
    ，應無違誤。
  十一末查，行政機關對人民不履行行政法上義務時，迫其履行義務或督促使其與履行
    義務同一狀態，所採取之處分方式與程度，均應符合比例原則，於能實現義務之
    方法中選擇對義務人侵害最小之方法實施之，不得逾必要之程度，此為行政程序
    法第七條所明定，故於適用建築法第九十一條規定予以處分時，自宜參酌。按原
    告簽證不實事證明確，依法自宜適用建築法第九十一條第四項規定予以處分，且
    為督促專業機構或檢查人員確實履行其檢查簽證之職務，暨貫徹前揭法律規定並
    保護公益及考量該原告之違規嚴重程度，被告依建築法第九十一條第四項規定所
    為之罰鍰額度，核與比例原則相符。
  十二綜上所述，原告之訴為無理由，請予以駁回。
    理  由
一、按「行政機關應依職權調查證據，不受當事人主張之拘束，對當事人有利及不利
    事項一律注意。」行政程序法第三十六條定有明文。又「行政罰與刑罰之構成要
    件雖有不同，而刑事判決與行政處分，亦原可各自認定事實，惟認定事實須憑證
    據，倘無證據足資認定有堪以構成行政罰或刑罰要件之事實存在，即不得僅以推
    測之詞予人處罰，則為二者所應一致。」改制前行政法院七十五年判字第三○九
    號判例意旨載有明文。易言之，違法事實應依證據認定之，無證據自不得以擬制
    推測之方法，推定其違法事實，此為行政程序及司法訴訟適用之共通法則。故行
    政機關本應依職權調查證據以證明違法事實之存在，始能據以對人民作成負擔處
    分，亦即行政機關對於人民違法事實之存在負有舉證責任，人民本無須證明自己
    無違法事實，雖然依行政程序法第四十條規定，行政機關基於調查事實及證據之
    必要，得要求當事人或第三人提供必要之文書、資料或物品，惟不能以其未提出
    對自己有利之資料，即推定其違法事實存在。
二、按建築法第七十七條第二項至第五項規定：「直轄市、縣（市）（局）主管建築
    機關對於建築物得隨時派員檢查其有關公共安全與公共衛生之構造與設備。」、
    「供公眾使用之建築物，應由建築物所有權人、使用人定期委託中央主管建築機
    關認可之專業機構或人員檢查簽證，其檢查簽證結果應向當地主管建築機關申報
    。」、「前項檢查簽證結果，主管機關得隨時派員或定期會同各有關機關複查。
    」、「第三項之檢查簽證事項、檢查期間、申報方式及施行日期，由內政部訂之
    。」第九十一條第四項規定：「專業機構或人員檢查簽證內容不實者，處新臺幣
    六萬元以上三十萬元以下罰鍰，並移送各該主管機關依法懲處。」
    建築物公共安全檢查簽證及申報辦法第二條第一項規定：「本辦法所稱建築物公
    共安全檢查申報人，為建築物所有權人、使用人。」第三條第一項規定：「經中
    央主管建築機關認可之專業機構或人員辦理建築物公共安全檢查簽證項目如附表
    一，並應製作檢查報告書。」第七條規定：「建築物公共安全檢查申報人應備具
    申報書及檢查報告書向當地主管建築機關申報。」第八條規定：「直轄市、縣（
    市）主管建築機關收到前條之申報書及檢查報告書之日起，應於十五日內審查完
    竣，經審查合格者，即通知建築物公共安全檢查申報人；經審查不合格者，應將
    其不合規定之處，詳為列舉，一次通知改善。建築物公共安全檢查申報人應於接
    獲通知改善之日起三十日內，依通知改善事項改善完竣送請復審；逾期未送審或
    復審仍不合規定者，主管建築機關應依本法第九十一條規定處理。」
    內政部八十八年四月十四日臺內營字第八八七二七六一號函釋：「主旨：依『建
    築物公共安全檢查簽證及申報辦法』規定，應於八十八年七月一日起實施申報之
    住宅、集合住宅類（Ｈ２類）建築物其檢查簽證及申報規模及應檢查簽證項目略
    作變更乙案，詳如說明：．．．說明：一、為考量住宅、集合住宅類（Ｈ２類）
    建築物係首度辦理建築物公共安全檢查申報，因數量龐大，地方建管單位工作量
    將因而大增，現有人力恐不勝負荷。鑑於『公寓大廈管理條例』之實施應已能促
    使住戶透過管理委員會有效改善，達到維護公共安全之目的，故就八十八年七月
    一日起應申報之住宅、集合住宅類（Ｈ２類）建築物，暫改成先由十五層以上規
    模者開始實施。．．．二、至本次十五層以上之住宅、集合住宅類（Ｈ２類）建
    築物應實施檢查項目，亦一併改以『避難層出入口』、『直通樓梯』、『安全梯
    』、『特別安全梯』等共用部分為四個檢查項目。」
三、查本件原告為經內政部認可之建築物公共安全檢查專業機構（許可證字號：營建
    署證號88-C05002）。系爭建築物乃由比佛利花園廣場大廈管理委員會及台灣中
    小企業銀行股份有限公司永吉分公司分別委託原告辦理檢查簽證後，檢具經原告
    簽證之「建築物防火避難設施與設備安全檢（複）查報告書」等書面資料向被告
    申請備查，經被告審核後，分別以八十八年十一月八日北市工建字第八八三四五
    五一九００號、第八八三四五六六六００號函「准予報備，列管複查」，嗣經被
    告依建築法第七十七條第四項規定，於九十年八月七日派員進行系爭建築物複檢
    抽查，發現系爭建築物三樓、六樓等樓層內部裝修材料不符規定，二樓、七樓等
    樓層甲種防火門改造不符規定，Ｂ１安全門門弓器故障，亦即有「防火區劃防火
    門窗」、「內部裝修材料」、「安全梯」、「特別安全梯」等四項不合格，遂認
    原告有簽證不實情事，爰依建築法第九十一條第四項規定，以九十年十二月十七
    日北市工建字第０九０四五０九二八００號函處分原告十二萬元罰鍰。原告不服
    ，提起訴願，主張：系爭檢查時間為八十八年間，而被告派員檢查時間為九十年
    ，因時差約二年，其間建築物中之設備及裝修等，皆可能有老舊、損壞、故障不
    及修護，或所有權人、使用人易人而更改隔間裝潢等原故，所以二造檢查結果不
    等同。且系爭建築物係屬同一幢建築物內有供二類組以上用途使用，各類組分屬
    不同所有權者，依規定得以各類組為申報客體，本件係以集合住宅類（Ｈ２類組
    ）之建築物為申報客體，依內政部函釋只須檢查避難層出入口、直通樓梯、安全
    梯、特別安全梯等四項，原告依據建築物公共安全檢查簽證及申報辦法之規定製
    作檢查報告書，原告並無檢查不實情事等語。訴願決定以建築物公共安全檢查簽
    證及申報辦法第四條附表二註四、註五規定：「建築物公共安全檢查申報客體以
    整幢為之。但同一幢建築物內供二類組以上用途使用且各類組分屬不同所有權者
    ，以各類組為申報客體」，本件申報公共安全檢查簽證結果之建築物係領有被告
    核發之七十九使字第００二三號使用執照，其核准用途第一層為「一般零售業」
    ，第二層為「一般零售業、一般事務所」，第三層至第七層為「一般事務所」，
    第八層至第十五層為「集合住宅」，職是，系爭建築物係屬供二類組以上用途使
    用之建築物，此為訴辯雙方所不爭執，依前開規定，系爭建築物倘若有各類組分
    屬不同所有權情事者，得以各類組為申報之客體，惟按前開二份建築物防火避難
    設施與設備安全檢查申報書之申報客體分別為「門牌號碼為本市信義區○○○路
    五四七號地下三樓至地上十五樓、五四九號等建築物（比佛利花園廣場大廈）」
    （使用執照核准用途為「一般零售業、一般事務所、集合住宅」）、「門牌號碼
    為台北市信義區○○○路五四七號一、二樓建築物」（使用執照核准用途為「一
    般零售業、一般事務所」），可知系爭建築物並沒有以各類組為其申報之客體，
    從而，該幢建築物應檢查簽證之項目自應依首揭築物公共安全檢查簽證及申報辦
    法附表一「建築物公共安全檢查簽證項目表」逐項檢討（計有十七項），依法得
    免設置相關設施或設備者，有關項目始免檢討。而首揭內政部八十八年四月十四
    日臺內營字第八八七二七六一號函釋意旨，係指單純以住宅、集合住宅類（Ｈ２
    類）為其申報客體之建築物，其應檢查簽證之項目始限於「避難層出入口」、「
    直通樓梯」、「安全梯」、「特別安全梯」等共用部分為四個檢查項目，今查系
    爭建築物並非單純以住宅、集合住宅類（Ｈ２類）為其申報客體之建築物，自無
    該函釋之適用，原告之主張，顯有誤會，不足採據。又本件系爭建築物三樓、六
    樓等樓層內部裝修材料不符規定，二樓、七樓等樓層甲種防火門改造不符規定，
    Ｂ１安全門門弓器故障。亦即有「防火區劃防火門窗」、「內部裝修材料」、「
    安全梯」、「特別安全梯」等四項不合格，揆諸前開建築物防火避難設施與設備
    安全檢查申報書，原告在「防火區劃防火門窗」、「內部裝修材料」等二項於「
    初次檢查」欄記載「集合住宅免檢討」；「安全梯」、「特別安全梯」等二項於
    「初次檢查」欄勾註合格，是原告檢查簽證內容不實之事證明確等語為由，認被
    告依建築法第九十一條第四項規定及被告處理違反建築法事件統一裁罰基準第二
    十五項規定，處以原告十二萬元罰鍰，並無不合，應予維持，而駁回其訴願。原
    告猶不服，提起行政訴訟，主張理由及其爭點均如事實欄所載。
四、本院查：
  (一)系爭建築物係領有被告核發之七十九使字第００二三號使用執照，其核准用途第
    一層為「一般零售業」，第二層為「一般零售業、一般事務所」，第三層至第七
    層為「一般事務所」，第八層至第十五層為「集合住宅」，係屬供二類組以上用
    途使用之建築物，固為原告所不爭執，惟委託原告辦理檢查簽證者，除台灣中小
    企業銀行股份有限公司永吉分公司委託辦理系爭建築物五四七號第一、二樓部分
    外，系爭建築物其餘部分，則由其管理委員會出面委託原告辦理，而非由各區分
    所有權人或使用人出面委託，故原告除系爭建築物五四七號第一、二樓部分外，
    並無權進入各住宅或辦公室內實施檢查，僅能就其公共設施部分加以檢查，且依
    前揭內政部八十八年四月十四日臺內營字第八八七二七六一號函釋，十五層以上
    之住宅、集合住宅類（Ｈ２類）建築物應實施檢查項目，只限於「避難層出入口
    」、「直通樓梯」、「安全梯」、「特別安全梯」等四項共用部分，不及於其他
    十三項。則原告於申報客體為「門牌號碼為本市信義區○○○路五四七號、五四
    九號地下三樓至地上十五樓比佛利花園廣場大廈」之建築物防火避難設施與設備
    安全檢查申報書「防火區劃防火門窗」、「內部裝修材料」等二項欄位內註記「
    集合住宅免檢討」，又因系爭建築物五四七號第一、二樓部分，係由台灣中小企
    業銀行股份有限公司永吉分公司個別委託其辦理檢查簽證，原告已另行製作「建
    築物防火避難設施與設備安全檢查申報書」，乃於「比佛利花園廣場大廈」部分
    之申報書後附樓層平面簡圖之一、二樓部分記載為「不同組類別另行申報」，核
    與事實及上開內政部函釋意旨均無不符。而原告未進入住宅內部檢查其「防火區
    劃防火門窗」及「內部裝修材料」，乃因依上開內政部函釋意旨，此二項目無須
    檢查，且未獲該住宅所有權人或使用人授權之故，亦無「檢查簽證內容不實」可
    言。至於被告派員於九十年八月七日前往系爭建築物檢查防火避難設施時，進入
    下列樓層門牌（五四七號）：15F-2、15F-1、14F、11F-1、8F-2、6F、5F-3、
    3F-5 之室內，發現當時係供辦公室使用，且其室內之裝修材料不符建築技術規
    則八十八條規定，乃基於主管機關之職權進入檢查，而原告僅係私法人，只有接
    受委託時才能進入他人之辦公室實施檢查，其既未獲上開樓層門牌之區分所有權
    人或使用人授權，即不得進入上開樓層門牌之室內檢查，則原告未進入上開樓層
    門牌之室內檢查，亦不生應檢查而不檢查之「檢查簽證內容不實」之問題。又上
    開樓層門牌之室內裝修材料不符規定，既與原告所得檢查之範圍無關，原告在「
    比佛利花園廣場大廈」部分之申報書「內部裝修材料」欄位僅註記「「集合住宅
    免檢討」，即未實施檢查（無檢查結果如何之記載），被告亦難以其事後檢查發
    現「室內裝修材料不符規定」，指摘原告「檢查簽證內容不實」。反觀台灣中小
    企業銀行股份有限公司永吉分公司委託原告辦理之系爭建築物五四七號第一、二
    樓部分，經被告派員於九十年八月七日複查時，並未發現有室內之裝修材料不符
    規定之情事，與原告之檢查簽證內容相合，就此而言，原告之檢查簽證內容即屬
    真實。
  (二)被告於本院審理時雖具狀主張：縱原告未受辦公室部分之委託亦應於製作之檢（
    複）查報告書中紀錄簡圖說上標示並載明「不同類組另案申報」、「不同類組未
    受委託」等文字以資區別，畢竟「住宿類第二組」（Ｈ－２）與「辦公服務類第
    二組」（Ｇ－２）檢查簽證項目不一，是以原告不得將系爭建築物均以「住宿類
    第二組」（Ｈ－２）之檢查簽證項目予以檢查，而未作適當之文字說明，被告審
    認原告有「台北市建築物公共安全檢查簽證及申報案件簽證不實認定與懲處作業
    要點」四、（一）「未依規定之檢查簽證項目執行檢查，．．．情節嚴重者。」
    及（二）「未依申報場所實際使用現況或範圍檢查，且未於檢查報告書內『專業
    檢查人綜合意見及簽證欄』附註具體說明者」之簽證不實具體情形，而依建築法
    第九十一條第四項規定暨「台北市政府工務局處理違反建築法事件統一裁罰基準
    」第二十五項規定予以裁罰云云，但此理由未見於原處分書之說明欄，亦未見於
    被告針對訴願之答辯書，訴願決定理由亦未提及。參照行政程序法第一百十四條
    第二項規定，補正行政處分之理由，僅得於訴願程序終結前為之。被告遲至本院
    審理中始具狀補充原處分之理由，自有未合，不能採為維持原處分之論據。且系
    爭建築物內實際供辦公室使用者，無論其使用執照上原核准用途為「一般事務所
    」或「集合住宅」，其應檢查簽證之項目固應依「建築物公共安全檢查簽證及申
    報辦法」附表一「建築物公共安全檢查簽證項目表」逐項檢討（計有十七項），
    但其大前提必須先由各區分所有權人或使用人委託，被告始能就其私有專用部分
    加以檢查，茲原告既未受各區分所有權人或使用人委託檢查，自無從要求其進入
    各私有室內確認其實際使用現況為何（是否與住宅「不同類組」），其亦不可能
    就未委託其檢查之辦公室部分「另案申報」，被告前述要求原告應於其製作之檢
    （複）查報告書後附樓層平面簡圖上標示並載明「不同類組另案申報」、「不同
    類組未受委託」等文字以資區別云云，實強人所難，失之苛酷，自難執此消極之
    「未記載」事由，指摘原告「檢查簽證內容不實」。
  (三)原處分書所指系爭建築物三樓、六樓等樓層內部裝修材料不符規定，雖未載明係
    何部位之「內部裝修材料」，但被告於本院審理時具狀陳明其派員於九十年八月
    七日前往系爭建築物檢查防火避難設施時，進入下列樓層門牌（五四七號）：
    15F-2、15F-1、14F、11F-1、8F-2、6F、5F-3、3F-5之室內，發現係供辦公室使
    用，且其室內之裝修材料不符建築技術規則八十八條規定，當時亦以口頭告知方
    式請業者自行依規定改善等情在卷，已說明所謂「內部裝修材料」係指辦公室即
    私有專用部分之室內裝修材料，且依「建築物公共安全檢查簽證及申報辦法」附
    表一「建築物公共安全檢查簽證項目表」所示，「內部裝修材料」、「安全梯」
    、「特別安全梯」乃分別獨立之項目。而因原告未獲上開樓層門牌之區分所有權
    人或使用人授權，不得進入上開樓層門牌之室內檢查，亦未在「比佛利花園廣場
    大廈」部分之申報書「內部裝修材料」欄位記載檢查結果如何，被告難以其事後
    檢查發現「室內裝修材料不符規定」，指摘原告「檢查簽證內容不實」，已如前
    述。又被告於本院九十二年五月七日審理時亦自認「內部裝修材料確實不在原告
    檢查範圍」，被告於訴願階段及行政訴訟之答辯狀復從未以其事後檢查發現「內
    部裝修材料不符規定」，指摘原告之簽證申報結果與其複查結果不一致（僅主張
    縱使集合住宅之申報僅特定檢查項目四項，其中「安全梯」、「特別安全梯」二
    項被告之檢查結果與簽證申報結果即有不一致，即「防火門改造不符規定」、「
    地下一層門弓器故障」）。詎被告訴訟代理人於本院九十二年五月二十一日開庭
    審理時，竟以言詞改稱原處分所謂「內部裝修材料不符規定」，是指「特別安全
    梯排煙室的裝修材料不符規定（即沒有使用防火材料）」，原告於申報書「特別
    安全梯與安全梯」部分有勾註「沒有材料不符」，所以簽證不實云云，惟坦承沒
    有照相存證，是被告訴訟代理人後來以言詞所述，不但違反被告先前書狀和言詞
    所述，及混淆「建築物公共安全檢查簽證項目表」上之分類，且無其他佐證，自
    難採信。退而言之，縱令被告於九十年八月七日複查時確實發現「特別安全梯排
    煙室的裝修材料不符規定」，惟原告檢查時間為八十八年九月二十日至同年月二
    十五日，與被告複查日期九十年八月七日相距將近二年，其間人為變化之機率遞
    增，依經驗法則難以二年後所見情形當然推定為二年前之情形亦復如此，必須另
    以證據證明被告複查所見情形，於原告檢查時即已存在，始能論斷原告「檢查簽
    證內容不實」，而揆諸前開說明，行政機關對於人民違法事實之存在負有舉證責
    任，被告未能舉證證明其複查所見情形，於原告檢查時即已存在，即難論斷原告
    「檢查簽證內容不實」。何況依原告於申報書所附現場照片，並未發現特別安全
    梯排煙室（指從住戶大門到樓梯口之間所呈現之通道）的裝修材料有不符規定之
    情形（即未發現有施作非防火材料之裝潢），此有被告於本院審理時所檢送之申
    報書暨現場照片正本附卷可稽，並為被告所不爭執，自足為原告有利之證明。
  (四)原處分所謂系爭建築物甲種防火門改造致不符規定，依被告於九十年八月七日製
    作之建築物公共安全檢（複）查紀錄表影本及於本院審理時所提答辯狀之說明，
    係指門牌五四七號15F-2、14F、11F-1、8F-2、8F-3、8F、7F、5F-3、3F-5、3F-6
    、2F（台灣中小企銀）、B3、B2用戶包括住宅、辦公室已將使用單元之出入口防
    火門擅自改造成鏤花玻璃門或鋼鐵鏤空鑲嵌玻璃門，依建築技術規則建築設計施
    工編第一條二三、二四、二五、二六規定有「耐火材料」、「不燃材料」、「耐
    燃材料」、「防火時效」，而上述之玻璃材質其性質雖為不燃材料料，但其所具
    之防火時效如何？因與甲種防火門之材質不一，應難達排風、排煙、防火時效、
    防火區劃之目的，此與原告檢查簽證結果之「特別安全梯無材料不符」不一，故
    認原告「檢查簽證內容不實」。惟查原告檢查時間為八十八年九月二十日至同年
    月二十五日，與被告複查日期九十年八月七日相距將近二年，其間人為變化之機
    率遞增，依經驗法則難以二年後所見情形當然推定為二年前之情形亦復如此，必
    須另以證據證明被告複查所見情形，於原告檢查時即已存在，始能論斷原告「檢
    查簽證內容不實」，而揆諸前開說明，行政機關對於人民違法事實之存在負有舉
    證責任，被告竟主張原告並未提出確切證據證明「防火門改造」係住戶於其檢查
    簽證後擅自所為，故其主張不足採據云云，無異要求人民證明自己無違法事實，
    核與前揭行政程序法規定及行政法院判例意旨，均屬有違。被告既未能舉證證明
    其複查所見甲種防火門改造情形，於原告檢查時即已存在，即難論斷原告此部分
    之檢查簽證內容不實。何況依原告於申報書所附現場照片，無論係「台灣中小企
    業銀行股份有限公司永吉分公司」個別委託部分，或「比佛利花園廣場大廈」部
    分，均未發現系爭建築物甲種防火門（即住戶的大門，包括在特別安全梯之範圍
    ）有改造情形，此有被告於本院審理時所檢送之申報書暨現場照片正本附卷可稽
    ，並為被告所不爭執，自足為原告有利之證明。
  (五)至於原處分所指系爭建築物Ｂ１通一樓之安全門門弓器故障，如前所述，亦生原
    告檢查時間為八十八年九月二十日至同年月二十五日，與被告複查日期九十年八
    月七日相距將近二年，是否因老舊而故障，或使用不當而損壞之問題，此部分違
    規情事已據被告於本院審理時自認應係原告檢查後之自然或人為損壞所致，被告
    不再以「門弓器故障」論斷被告簽證不實，亦足為原告有利之證明。又系爭建築
    物之安全梯與特別安全梯係合併設計，已據被告陳明在卷，故論述特別安全梯即
    已涵蓋安全梯，併此明。
五、綜上所述，原處分所指系爭建築物之三項缺失，既不足以論斷原告「檢查簽證內
    容不實」，其援引建築法第九十一條第四項規定加以處罰，即有未合，訴願決定
    未加糾正，仍予維持，容有未洽，原告訴請將之一併撤銷，自無不合，應予准許
    。
據上論結，本件原告之訴為有理由，爰依行政訴訟法第九十八條第三項前段，判決如
主文。
中    華    民    國    九十二      年      七      月      三十一      日
                                  臺北高等行政法院  第三庭
                                            審判長  法  官  林文舟
                                                    法  官  陳國成
                                                    法  官  吳東都
右為正本係照原本作成。
如不服本判決，應於送達後二十日內，向本院提出上訴狀並表明上訴理由，如於本判
決宣示後送達前提起上訴者，應於判決送達後二十日內補提上訴理由書（須按他造人
數附繕本）。
中    華    民    國    九十二      年      七      月      三十一      日
                                                    書記官  余淑芬


司法院資訊處製作；財團法人民間司法改革基金會備份。
